【裁判字號】    90,上易,1797
【裁判日期】    901211
【裁判案由】    賭博
【裁判全文】
臺灣高等法院臺南分院刑事判決                                        行股
    上  訴  人  臺灣嘉義地方法院檢察署檢察官
    被      告  甲  ○  ○
右列上訴人因被告賭博案件，不服臺灣嘉義地方法院九十年度易字第一三一號中華民
國九十年九月十九日第一審判決（起訴案號：臺灣嘉義地方法院檢察署八十九年度偵
字第三九０二號），提起上訴，本院判決如左：
    主      文
上訴駁回。
    理      由
一、公訴意旨略以：被告甲○○與陳清賢（業經原審判處罪刑確定）共同意圖營利，
    基於概括之犯意，自民國（下同）八十九年二月二十五日起至同年二月底止，由
    陳清賢以每月租金新臺幣（下同）二千五百元之代價，向其租用嘉義市○○○路
    三六五巷五十五弄十八號二樓之房間，經營撲克牌俗稱「十三支」之賭博，供不
    特定人賭博財物。案經嘉義市警察局移送偵辦，因認其犯有刑法第二百六十八
    條意圖營利供給賭博場所之罪嫌云云。
二、按犯罪事實應依證據認定之，無證據不得推定其犯罪事實；又不能證明被告犯罪
    者，應諭知無罪之判決；刑事訴訟法第一百五十四條、第三百零一條第一項，分
    別定有明文。次按所謂認定犯罪事實之證據，係指足以認定被告確有犯罪行為之
    積極證據而言，該項證據自須適合於被告犯罪事實之認定，始得採為斷罪資料；
    又苟未能發現相當證據，或證據不足以證明，自不能以推測或擬制之方法，以為
    裁判基礎；亦迭據最高法院著有二十九年度上字第三一０五號、四十年度臺上字
    第八十六號判例在案。公訴人認被告甲○○涉犯有上開賭博罪嫌，無非係以證人
    劉高仁之證詞，及被告甲○○係居於上址第五個房間內，而陳清賢所營之賭場即
    在同址第四個房間，被告甲○○豈無不知之理？且參酌被告甲○○亦曾與陳清賢
    向賭客劉高仁索討債務，有收據原本一紙在卷足稽，被告甲○○明知陳清賢於上
    址經營賭場，而仍基於營利之意圖，將房間出租予陳清賢，足見被告甲○○所辯
    不足採信等由為論據。被告甲○○上訴本院雖未到庭為任何陳述；惟據其在原審
    則堅詞否認有何賭博之犯行，並辯稱：其僅知陳清賢等人有在玩牌，但不知伊等
    在賭博，至索討債務一事，係因陳清賢機車故障，要求其載伊至劉高仁住處，其
    係至劉高仁住處，始知陳清賢向劉高仁收取賭債等語。
三、經查證人劉高仁固於警訊中指稱：「‧‧‧我也曾在賭場看過甲○○進進出出的
    」、「該場所是由甲○○提供的，況且他還跟陳清賢一同來討債，並簽收於單據
    上。」（見警卷第十八至十九頁），及於偵查中供稱：「（問：在賭場招呼賭客
    為何人？）甲○○，他有送飲料至二樓給我們喝，知道我們賭博。」（見偵查卷
    第二一頁）各等語。惟同案被告陳清賢在警訊及原審偵審中，則始終堅稱該賭場
    係由伊一個人經營，與被告甲○○無涉，且伊僅與被告甲○○去向劉高仁收過一
    次賭債等語，並在警訊中供稱：「（問：該賭場有無股東及合夥人？）沒有，是
    我自己一個人經營的」、「因為該房間平常是我向甲○○所租的做為我居住用的
    ，至於賭博是臨時起意的，另外他（被告）跟去討賭債，是我請他幫忙的，沒有
    酬勞的」（見警卷第二至三頁），繼在原審供述：「（問：被告甲○○知不知道
    你在經營賭場？）他不知道，他以為我們是消遣的，他不知道有抽頭」、「（問
    ：收賭債那次你如何向被告甲○○說？）那一次是我機車壞了，請他載我，事先
    他不曉得，是到了他才知道」（見原審卷第十六、三十六頁）各等語甚詳。而證
    人劉高仁雖指稱曾見過被告甲○○送飲料上來云云；然觀諸該證人在原審證稱：
    「他（被告）只是把飲料放在桌上，就離開了，沒有和我們說什麼話，他上來的
    時間很短。」、「（問：被告甲○○上來時有沒有看到這些籌碼？）他飲料是放
    在房門口的桌上，沒有到我們牌桌那裡，牌桌離出口桌子約有一步半」、「他（
    被告）有上去一次，他有拿飲料」（見原審卷第一一八、一二一、一二四頁）各
    等情，顯見被告甲○○於陳清賢等人聚賭期間僅送過一次飲料，未與陳清賢等人
    有所交談互動，且被告甲○○既居住於上址第四個房間內，其於自宅內走動，本
    屬當然，縱認其曾送過一次飲料至上開房間，亦難僅憑該證詞即認其知悉陳清賢
    有意圖營利聚眾賭博情事。次參以證人劉高仁在原審另證稱：「（問：你們聚賭
    的時候，被告甲○○有無在附近？）他好像在樓下，沒有在二樓。」、「（問：
    當天為何被告甲○○會跟著去收錢？）我只認識被告陳清賢，我不知道被告甲○
    ○為何會過去」、「（問：被告甲○○有無在旁邊看你們玩？）沒有。」、「（
    問：是何人向你討債？）被告陳清賢」、「（問：為何被告甲○○要在上面簽名
    ？）因為他們一起去的」、「（問：被告甲○○有沒有和你們一起賭博？）沒有
    。」、「（問：被告甲○○他有沒有幫忙看場子？沒有。」、「（問：被告甲○
    ○跟被告陳清賢到你那裡的時候，被告甲○○有沒有一起和你談如何還賭債？）
    都是被告陳清賢談的，被告甲○○可能和被告陳清賢認識一起去的。」、「（問
    ：被告甲○○當時沒有和你一起談如何還賭債？）沒有」、「（問：被告甲○○
    是知道你們在玩牌，還是知道你們在賭博？）知道我們在玩牌」、「（問：賭博
    和玩牌有何不同？）被告甲○○應該知道我們是玩牌是有輸贏的，不然他不會來
    找我們還錢」、「（問：你剛剛不是說，被告甲○○是認識被告陳清賢，才和他
    一起來收賭債？）這是我個人的判斷」（見原審卷第二四、七０至七二、一一七
    至一二二頁）各等語，益徵陳清賢等人聚賭時，被告甲○○並未參與其中，亦未
    在外把風看守，且向劉高仁收取賭債及商談還債方式之人均是陳清賢。再就被告
    甲○○在原審供稱：「（問：你是載他才過去，為何要和陳清賢一起要賭債？）
    我本來要走，是證人劉高仁的太太說我不能走，要留下來‧‧‧她叫我要簽名、
    蓋章當證人」（見原審卷第五三至五四頁），及同案被告陳清賢在原審陳稱：「
    （問：為何他（被告）會幫你討賭債？）那是去收錢，他騎機車載我過去，我只
    有叫他載我過去而已，他也有進去，收了賭債他也有簽名」、「（問：為何他要
    簽名？）劉高仁他太太說，人既然來了也要一起簽名」（見原審卷第十六至十七
    頁）各等語觀之，按一般清償債務時，為免將來發生糾紛，衡情債務人自會要求
    債權人開立收據並由第三人簽章見證，而本件證人劉高仁向陳清賢清償上開債務
    時，現場除有陳清賢與劉高仁二人外，尚有被告甲○○、劉高仁之母及妻三人等
    情，既據同案被告陳清賢及證人劉高仁在原審分別供陳在卷，則被告甲○○為無
    利害關係之第三人，其應劉高仁等人之要求而於上開收據簽章見證，亦與常情無
    違。又證人之個人意見或推測之詞，不得作為證據，為刑事訴訟法第一百六十條
    所揭示，證人劉高仁既表示伊係個人推測被告甲○○應當知悉伊等聚賭之事，則
    此部分證詞既純屬臆測之詞，自難採為不利被告甲○○之證據，從而亦難僅憑其
    曾在該紙收據上簽名，即遽認其事先已知悉陳清賢聚賭並陪同收取賭債。況依該
    紙收據之收受日期為八十九年三月十二日，然陳清賢聚眾賭博之期間為同年二月
    二十五日至同年月底，則該紙收據充其量僅足以證明被告遲於同年三月十二日，
    陪同陳清賢向劉高仁收取賭債時，始得知陳清賢等人於二月底營利聚賭之事，自
    無從據之往前推斷其於二月間，即已得知陳清賢營利聚賭乙事，更不足以證明其
    自始即為意圖營利而提供上開場所供陳清賢經營賭場聚賭。尤有進者，被告甲○
    ○與陳清賢本即房東與房客關係，而陳清賢係自八十九年初起以每月租金二千五
    百元向被告承租上開房間，既據被告甲○○與陳清賢所一致陳明在卷，苟被告甲
    ○○確有意圖營利而提供上開場所供陳清賢聚賭之犯意，豈會僅僅收取每月二千
    五百元之租金？此外復未見公訴人提出證據證明被告甲○○與陳清賢之間如何朋
    分聚賭所得營利。從而自難僅憑被告甲○○係陳清賢之房東，且二人住處相近等
    情，遽推斷其自始即知悉陳清賢聚眾賭博之事，而有意圖營利供給上開賭博場所
    之行為。
四、綜上各情，參互觀之，足認被告甲○○所辯前詞，尚非不可採信，此外復查無其
    他積極確切證據，足證其有何公訴意旨所指之犯行，本件不能證明被告甲○○犯
    罪。原審為此適用刑事訴訟法第三百零一條第一項規定，諭知被告甲○○無罪，
    經核並無違誤。檢察官上訴意旨略以：被告甲○○已坦承將上址第五個房間出租
    予陳清賢，且其本身即居於上址第四個房間內，則其對於陳清賢承租該房間經營
    賭場乙事豈有不知之理？再參酌其曾與陳清賢向賭客劉高仁索討賭債，有收據原
    本一紙在卷可稽，更足徵其與陳清賢就聚眾賭博有犯意之聯絡及行為之分擔；又
    原審認定陳清賢於上開地點經營賭場長達三天，其間被告甲○○曾進入該房間，
    並送飲料之事實，亦據證人劉高仁在警訊及偵查中證述明確，是縱退而言之，被
    告甲○○明知房客陳清賢以承租之房子經營賭場，為貪圖租金，卻不加制止，反
    贈送飲料至該賭博房間供賭客飲用，至少亦構成幫助陳清賢意圖營利聚眾賭博罪
    云云。惟按刑法上之幫助犯，非但行為之外形可認為幫助，且必須具備明知他人
    犯罪，而以幫助之意思，對於正犯資以助力，使其犯罪易於達成而言，若於正犯
    之犯罪無共同之認識，亦即無幫助他人犯罪之意思，則難認成立幫助犯，此有最
    高法院二十年上字第一八二八號、八十一年度臺上字第五三五六號、及八十六年
    度臺上字第四八二四號裁判意旨足參。經查本案並無積極確切證據，足證被告甲
    ○○自始即明知陳清賢於上開房間內營利聚眾賭博，已如上述，顯見被告甲○○
    對陳清賢之犯罪無共同之認識，自無幫助他人犯罪之意思，縱曾提供飲料至上開
    賭博房間，要難據此即認其明知陳清賢犯罪，而基於幫助之故意予以助力。從而
    ，檢察官之上訴，為無理由，應予駁回。
五、被告經合法傳喚，無正當理由未到庭，爰不待其陳述，逕行判決。
六、據上論斷，應依刑事訴訟法第三百六十八條、第三百七十一條，判決如主文。
本案經檢察官曾顯智到庭執行職務。
中      華      民      國      九十    年      十二    月    十一      日
              臺灣高等法院臺南分院刑事第二庭
                                      審判長法官  林  永  茂
                                            法官  蘇  重  信
                                            法官  陳  清  溪
右正本證明與原本無異。
不得上訴。
                                      法院書記官  劉  岳  文
中      華      民      國      九十    年      十二    月    十一      日


司法院資訊處製作；財團法人民間司法改革基金會備份。
